---
title: "Análise dos dados 'FEV' "
author: "Arthur Cesar Rocha (94361)"
date: "8 de outubro de 2018"
output: pdf_document
---

```{r setup, include=FALSE}
knitr::opts_chunk$set(echo = TRUE)
```

## Introdução

A professora Dra. Isolde Previdelli nos passou um banco de dados FEV para aprimorarmos os conhecimentos nas aplicações de modelos mistos.
O banco de dados conta com a variável resposta FEV, referente a uma qualidade respiratória, que foi medida ao longo de 8 horas além da medição pré intervenção das drogas A,C e placebo.
Por se tratar de um problema de dados longitudinais (a ordem do tempo importa), foram feitas algumas análises, além da descritiva, com abordagens diferentes, sendo algumas equivocadas (não considerando a dependência) e a parte de modelos mistos.
Os modelos lineares mistos são uma extensão dos modelos lineares, em que é possível assumir uma parte de efeitos aleatórios no modelo além da parte de efeitos fixos, permitindo assim a composição de uma estrutura de covariância (dependência) na análise.


## Leitura e manejo dos dados

### Pacotes
```{r message=FALSE, warning=FALSE}
library(dplyr)    #Manipulação
library(magrittr) #Manipulação
library(tidyr)    #Transformar dados para long
library(ggplot2)  #Gráficos
library(corrplot) #Gráfico matriz de correlação
library(nlme)     #Modelos mistos
```


```{r pressure, echo=FALSE}
setwd("C:\\Users\\ASUS\\Desktop\\Uem\\4 ano\\Modelos Mistos")
iniciais <- read.table(file = "dados fev1.txt", header = T, dec = ".")

dados <- reshape(data = iniciais, varying = 2:10, v.names = "y", timevar = "hora",
                  idvar = c("patient", "drug"), direction = "long"); 

dados1 <- reshape(data = iniciais, varying = 3:10, v.names = "y", timevar = "hora",
                 idvar = c("patient", "drug"), direction = "long");

dados$hora = factor(dados$hora)
dados1$hora = factor(dados1$hora)
dados1$patient = factor(dados1$patient)
dados1$drug = factor(dados1$drug)

```


## Análise descritiva

O primeiro passo de uma análise é verificar o comportamento dos dados de forma descritiva, portanto essa sessão é dedicada a esse fim.

### Matriz de correlação amostral:
```{r}
##Matriz de correlação amostral
iniciais %>%
  select(-c(patient,drug)) %>%
  cor() %>% 
  round(digits = 2)

#Gráfico da matriz de correlação
iniciais %>%
  select(-c(patient,drug)) %>%
  cor() %>%
  corrplot(type = "upper",method = "number",
           tl.col = "black",diag = F)

```

Verifica-se que parece ser razoavel aceitar que a correlação é aproximadamente constante entre os tempos próximos, ou que decai lentamente conforme o tempo, o que faz sentido do ponto de vista de dados longitudinais.


### Medidas descritivas de cada grupo

```{r}
dados %$%
  tapply(y, drug, summary)
```
 Nota-se um desempenho aparentemente superior da droga a e c, não tendo muita diferença em suas distribuições, ao contrário da droga p, que apresentou as medidas de posição um pouco abaixo das demais.


```{r}
dados %>%
  ggplot(aes(hora,y,fill=drug))+
  geom_boxplot()+
  theme_minimal()
```


Ao se analisar o comportamento da resposta conforme a droga e a hora, nota-se que há um pico na resposta na hora de aplicação (hora 2) e depois há uma queda e estabilização.
```{r}
##Gráfico de perfis

dados %>%
  mutate(drug=factor(drug,levels = levels(drug),
                     labels = c("DRUG A.","DRUG C.","DRUG P."))) %>%
  group_by(drug,hora) %>%
  mutate(MEAN=mean(y,na.rm = T)) %>%
  ggplot(aes(x=hora,y=y,group=patient))+
  geom_point(alpha=.4)+
  geom_line(alpha=.4)+
  geom_line(aes(x=hora,y=MEAN),col=2, size=1.2,show.legend = T)+
  geom_point(aes(x=hora,y=MEAN),col=2, size=2)+
  theme_light()+
  facet_wrap(~drug)+
  annotate(geom="text",x=2,y=1,label="-- : Mean",col=2,fontface=2)


```

A partir dos gráficos de perfis é possível perceber que o intercepto é diferente para cada indivíduo, isto é, cada paciente começa com uma resposta distinta. Além disso, constata-se o que foi visto anteriormente de que as maiores médias da resposta são de indivíduos que utilizaram a droga C e A, respectivamente.

## Modelos

Primeiramente será feita uma análise considerando modelos mais simples e posteriormente modelos mistos serão aplicados nos dados

## Análises de variâncias 

```{r}
## - ANOVA one way - errado -

modelo1=aov(y~drug,data = dados1)
modelo1 %>% 
  summary()

TukeyHSD(modelo1,which = "drug")

## - ANOVA two way - errado -

modelo2=aov(y~drug+hora,data = dados1)
modelo2 %>% summary()

TukeyHSD(modelo2,which = "drug")
```

Esses dois modos equivocados de análise, por conta de não considerar a dependência presente nos dados, tiveram resultados similares, em que foi possível averiguar significância no efeito da droga e da hora.

```{r}
## - ANOVA com indivíduo como bloco -

modelo3=aov(y~drug*hora+patient+basefev1,data = dados1)
modelo3 %>% summary()

TukeyHSD(modelo3,which = 'drug')

```

Ao se considerar o paciente como bloco, é possível retirar um possível efeito de dependência. 


```{r}
## - ANOVA para medidas repetidas -

modelo4=aov(y ~ basefev1+ drug*hora + Error(patient/hora),data=dados1)

modelo4 %>% summary()
TukeyHSD(modelo4,wich="drug")
```

Considerando que a estrutura de covariância é esférica, torna-se viável considerar esse modelo. É possível perceber significância nos efeitos fixos e também no erro composto.


## Modelos mistos:

### Modelo com estrutura de covariância Compound Symmetry


```{r}
mixed1=lme(y ~ basefev1+hora*drug, random= ~1 | patient, method="REML",correlation = corCompSymm(),data=dados1)

anova(mixed1)
cat("\n AIC:",AIC(mixed1))

```

Considerando que a estrutura de covariância é esférica, torna-se viável considerar esse modelo. É possível perceber significância nos efeitos fixos e aleatórios.

#### Post- hoc

```{r}
library(multcomp)
summary(glht(mixed3, linfct = mcp(drug = "Tukey")), test = adjusted("holm"))
```


### Modelo com estrutura de covariância AR(1)
```{r}
mixed2=lme(y ~ basefev1+hora*drug, random= ~1 | patient, method="REML",correlation = corAR1(),data=dados1)

anova(mixed2)

cat("\n AIC:",AIC(mixed2))

mixed3=lme(y ~ basefev1+hora*drug, random= ~1 | patient, method="REML",correlation = corSymm(),data=dados1,control = list(maxIter=200,msMaxIter=200))

anova(mixed3)

cat("\n AIC:",AIC(mixed3))




``` 

```{r}
summary(glht(mixed2, linfct = mcp(drug = "Tukey")), test = adjusted("holm"))
```

### Modelo com estrutura de covariância não estruturada

### Não convergiu

### Modelo com estrutura de covariância Toeplitz

### Não tinha implementado no R (não trivial)


## Teste da razão entre verossimilhanças

Para verificar qual a estrutura de covariância pode ser escolhida é usual utilizar o teste da razão entre verossimilhanças, desde que se tratem de estruturas "aninhadas", isto é, uma pode ser escrita como caso particular da outra.

```{r}
anova.lme(mixed1,mixed2,test = T)
```


Adotando a classe de modelos mistos com estruturas de covariância CS e AR(1), verifica-se que o segundo tem menor AIC e pela forma da estrutura da matriz de correlação amostral parece ser mais adequado.


```{r}
anova(mixed2,mixed3)

```

## Análise de resíduos

```{r}
residuo = function(modelo){
  par(mfrow=c(2,2))

modelo$residuals %>%
  qqnorm(main="Resíduo de efeitos fixos")
  qqline(modelo$residuals)

modelo$residuals %>%
  hist(main="Resíduo de efeitos fixos")  


plot(as.numeric(modelo$groups[,1]),modelo$residuals[,1],type = "p",xlab = "Paciente")  
plot(as.numeric(dados1$hora),modelo$residuals[,1],type = "p",xlab= "Hora")  
plot(modelo)
  }

res.aleat = function(modelo){
par(mfrow= c(1,2))
ranef(modelo)[,1] %>%
  qqnorm(main="Resíduo de efeitos aleatórios")
  qqline(ranef(modelo))

ranef(modelo)[,1] %>%
  hist(main="Resíduo de efeitos aleatórios")  

ranef(modelo) %>% plot()
}

```

- Modelo 1

```{r}
mixed1 %>%
  residuo

plot(mixed1)

mixed1 %>% 
  res.aleat

ranef(mixed1) %>% plot()
```


- Modelo 2

```{r}
mixed2 %>%
  residuo

mixed2 %>%
  res.aleat
```


- Modelo 3

```{r}
mixed3 %>%
  residuo

mixed3 %>%
  res.aleat
```

