---
title: "Exemplo Análise de Variância"
output: html_notebook
---

##Exemplo (simulado):
> Um produtor de soja deseja saber se existe efeito da fonte de adubo no tamanho final da semente (mm). Considerando as fontes de adubo A,B e C. Define-se

> **Variável Resposta:** Tamanho da semente;
> 
> **Unidade Observacional:** Semente de soja;

###Simulando dados:

```{r}
set.seed(1234)

Fontes=rep(LETTERS[1:3],each=4)
Medida=c(rnorm(4,mean = 3,sd = .4),rnorm(4,mean = 3.5,sd = .4),
         rnorm(4,mean = 6,sd = .5))

```

###Hipóteses Consideradas:

$H_0:$Não existe efeito da fonte de adubo;
$H_1:$Existe efeito da fonte de adubo;

###Tabela de ANOVA

```{r}
library(dplyr)

aov(Medida~Fontes) %>% anova

```

###Conclusão:
> Como o valor-p < 0,005 há evidências a 5% de significância para se rejeitar a hipótese de igualdade de médias, isto é, existe efeito da fonte de adubo no tamanho da semente.

###Post hoc (Tukey)

> **Objetivo**: Verificar em quais níveis da covariável fonte existe diferença significativa na resposta:


```{r}
par(bg="grey79",col.axis='grey40')
aov(Medida~Fontes) %>% TukeyHSD() %>%
  plot(col="grey23")
```

